ACORDAO-COMPLETO-2541491

ACÓRDÃO 1669/2022 ATA 28/2022 - PLENÁRIO

VISTOS, relatados e discutidos estes autos de Solicitação do Congresso Nacional (SCN) , oriunda da Comissão de Transparência, Governança, Fiscalização e Controle e Defesa do Consumidor do Senado Federal (CTFC) , de autoria da Senadora Mara Gabrilli, para que este Tribunal avalie os impasses para a dispensação de imunoglobulinas no âmbito do Sistema Único de Saúde (SUS) ;
ACORDAM os Ministros do Tribunal de Contas da União, reunidos em Sessão Plenária, ante as razões expostas pelo Relator, em:
9.1. conhecer da presente solicitação, por estarem preenchidos os requisitos de admissibilidade previstos nos arts. 38, inciso I, da Lei 8.443/1992 e 232, inciso III, do RITCU; 
9.2. informar à Comissão de Transparência, Governança, Fiscalização e Controle e Defesa do Consumidor do Senado Federal que:
9.2.1. tramitam no TCU os processos TC Processo 034.823/2021-2 e TC Processo 022.609/2020-2, que possuem objetos conexos com a presente SCN, e que, tão logo sejam apreciados no mérito, serão enviadas cópias das decisões adotadas;
9.2.2. a presente Solicitação do Congresso Nacional será atendida no prazo máximo de 180 dias, na forma do art. 15, inciso II, da Resolução TCU 215/2008, a contar da autuação do processo em 15/5/2022, podendo tal prazo ser prorrogado;
9.3. estender, por força do art. 14, inciso III, da Resolução TCU 215/2008, os atributos definidos no art. 5º daquela resolução aos TC Processo 034.823/2021-2 e TC Processo 022.609/2020-2, ainda em tramitação nesta Corte, uma vez reconhecida conexão dos respectivos objetos com o da presente solicitação;
9.4. encaminhar à solicitante cópias do Acórdão 435/2020-TCU-Plenário e do Acórdão 413/2021-TCU-Plenário, acompanhadas dos relatórios e votos que os fundamentaram;
9.5. sobrestar, com fundamento no art. 47 da Resolução TCU 259/2014, c/c o art. 6º, inciso I, da Resolução-TCU 215/2008, a apreciação deste processo até decisão de mérito dos TC Processo 034.823/2021-2 e TC Processo 022.609/2020-2, cujos resultados são necessários ao integral cumprimento desta Solicitação;
9.6. considerar, nos termos do art. 17, § 2º, inciso II, e art. 18, da Resolução-TCU 215/2008, parcialmente atendida esta Solicitação do Congresso Nacional (SCN) ; 
9.7. notificar à Solicitante da presente decisão, na forma do art. 19 da Resolução-TCU 215/2008; e
9.8. juntar cópia da presente decisão aos TC Processo 022.609/2020-2 e TC Processo 034.823/2021-2.

Solicitação do Congresso Nacional em que se requer a avaliação de impasses para a dispensação de imunoglobulinas no âmbito do Sistema Único de Saúde (SUS).

Ministério da Saúde.

3. Interessada: Comissão de Transparência, Governança, Fiscalização e Controle e Defesa do Consumidor do Senado Federal (CTFC).

13.1. Ministros presentes: Ana Arraes (Presidente), Walton Alencar Rodrigues, Augusto Nardes, Aroldo Cedraz, Bruno Dantas, Vital do Rêgo (Relator) e Jorge Oliveira.
13.2. Ministro-Substituto convocado: Augusto Sherman Cavalcanti.
13.3. Ministros-Substitutos presentes: Marcos Bemquerer Costa e André Luís de Carvalho.

ACORDAO-COMPLETO-2562849

Acórdão 2633/2022 - Plenário

VITAL DO RÊGO

Adoto como relatório a instrução de mérito elaborada no âmbito da Secretaria de Controle Externo da Saúde (SecexSaúde) , peça 7, que contou com a anuência do escalão gerencial daquela unidade instrutiva, peças 8 e 9, a seguir transcrita com os ajustes de forma pertinentes:
Trata-se de Solicitação do Congresso Nacional (SCN) formulada pelo Ofício 5/2022-CTFC, de 17/5/2022, por meio do qual o Exmo. Senador da República José Antônio Machado REGUFFE, Presidente da Comissão de Transparência, Governança, Fiscalização e Controle e Defesa do Consumidor do Senado Federal, encaminha a Proposta de Fiscalização e Controle 6/2021, de autoria da Exma. Senadora da República Mara Gabrilli, para que este Tribunal, em forma de apoio técnico àquela comissão, avalie os impasses para a dispensação de imunoglobulinas no âmbito do Sistema Único de Saúde (SUS) .
EXAME DE ADMISSIBILIDADE
	O art. 232, inciso III, do Regimento Interno do TCU (RI/TCU) e o art. 4º, inciso I, alínea "b", da Resolução - TCU 215/2008 conferem legitimidade aos presidentes de comissões técnicas do Congresso Nacional, do Senado Federal ou da Câmara dos Deputados, quando por aquelas aprovadas, para solicitarem a realização de fiscalização. 
	No presente caso, a Proposta de Fiscalização e Controle 6/2021 foi aprovada pela Comissão de Transparência, Governança, Fiscalização e Controle e Defesa do Consumidor do Senado Federal e encaminhada a este Tribunal pelo Presidente desta Comissão, Senador da República José Antônio Machado Reguffe. 
Assim, legítima a autoridade solicitante, cabe o conhecimento da presente Solicitação do Congresso Nacional (SCN) .
EXAME TÉCNICO
Objeto da solicitação
A Senadora da República Mara Gabrilli apresentou a Proposta de Fiscalização e Controle (PSF) 6/2021 com a finalidade de avaliar, no âmbito da Comissão de Transparência, Governança, Fiscalização e Controle e Defesa do Consumidor do Senado Federal, com apoio deste Tribunal, os impasses para a dispensação de imunoglobulinas no âmbito do Sistema Único de Saúde (SUS) , diante das informações de que o país (peça 2, p. 2-3) :
 (...) passa, atualmente, por um apagão no fornecimento desses imunobiológicos, configurando um agravamento do quadro de frequentes desabastecimentos que ocorreram nos últimos anos e deixaram muitos pacientes sem esse tratamento essencial para o controle de suas condições ou doença.
Em sua proposta, a parlamentar apresenta as seguintes justificativas (peça 2, p. 2-3) :
A imunoglobulina humana é um agente imunizante passivo que concentra diversas classes de imunoglobulinas (ou anticorpos) , como IgA e IgG. O produto é utilizado em estados de imunodeficiência com predominância de defeitos na produção de anticorpos, no controle de desordens imunológicas e inflamatórias específicas e em diversas outras situações, a exemplo da terapia combinada com antibióticos ou antivirais para prevenir ou tratar infecções graves.
Cerca de 75% dos pacientes com defeito primário do sistema imunológico - isto é, com comprometimento na produção de anticorpos - necessitam receber regularmente a reposição de imunoglobulina, especialmente da classe IgG, de forma a manter concentrações estáveis e adequadas dessa substância no soro e um bom controle clínico. A terapia de reposição pelo uso de imunoglobulina endovenosa ou subcutânea permite diminuir a frequência e a gravidade das infecções, prevenindo complicações e sequelas e evitando a necessidade de uso contínuo de antibióticos e de hospitalizações frequentes. A não realização do tratamento com imunoglobulina ou a sua interrupção impactam de forma significativa a saúde dos pacientes - crianças e adultos -, acarretando sobrecarga do sistema de saúde. 
Notícias veiculadas pela mídia informam que há uma crise de desabastecimento de imunoglobulinas no Sistema Único de Saúde (SUS) , em todo o País, que pode ser agravada pela suspensão de processos de aquisição desse medicamento, determinada pelo Tribunal de Contas da União (TCU) em razão de terem sido detectadas irregularidades nesses processos. (grifos inseridos) 
Assim, diante da gravidade do eventual desabastecimento de imunoglobulinas no âmbito do SUS e dos evidentes prejuízos que tal situação impõe à saúde de milhares de pacientes, e no exercício da função fiscalizadora que compete a esta Casa Legislativa, no âmbito da qual já enviamos requerimento de informações ao Ministério da Saúde, agora propomos esta iniciativa.
 (...) 
A proposta foi aprovada pela Comissão de Transparência, Governança, Fiscalização e Controle e Defesa do Consumidor do Senado Federal, em 17/5/2022 (peça 2, p. 4-6) .
Dos processos conexos
Quanto ao apontamento de que o possível desabastecimento de imunoglobulinas no âmbito do SUS poderia ser agravado em razão de determinação deste Tribunal para suspender aquisição desses medicamentos, a parlamentar não indicou o respectivo processo ou acórdão deste Tribunal que teria proferido essa decisão.
Certamente a notícia indicada pela Senadora está relacionada à decisão proferida nos autos do TC Processo 034.823/2021-2 (da relatoria do Ministro Bruno Dantas) , que se trata de representação a respeito de possíveis irregularidades no Pregão Eletrônico 24/2021, conduzido pelo Ministério da Saúde, cujo objeto é o registro de preços para eventual aquisição de 575.385 unidades de frasco-ampola de imunoglobulina humana 5g injetável. 
Também tramitam neste Tribunal os seguintes processos que guardam conexão com esta SCN:
 TC Processo 022.609/2020-2: monitoramento das determinações e recomendações prolatadas pelo Ministro Augusto Nardes, em despacho proferido nos autos do TC Processo 040.559/2018-1, referente a representação desta Unidade Técnica acerca de possíveis irregularidades na aquisição do medicamento imunoglobulina humana pelo Ministério da Saúde. Esta Corte de Contas referendou o mencionado despacho por meio do Acórdão 26/2019-TCU-Plenário (da relatoria do Ministro Augusto Nardes) ; e
 TC Processo 010.632/2022-0: monitoramento da recomendação encaminhada ao Ministério da Saúde pelo item 9.4 do Acórdão 435/2020-TCU-Plenário (da relatoria do Ministro Augusto Nardes) , prolatado no TC Processo 038.439/2019-0, que tratou de representação, com pedido de adoção de medida cautelar, formulada pela empresa Nanjing Pharmacare Co. Ltd., representada pela Ultramed Distribuidora de Medicamentos Ltda., a respeito de possíveis irregularidades relacionadas à aquisição, por aquele órgão ministerial, junto à empresa Blau Farmacêutica S.A, do hemoderivado imunoglobulina humana 5g injetável por valor superior ao Preço Máximo de Venda ao Governo (PMVG) da Câmara de Regulação do Mercado de Medicamentos (CMED/Anvisa) .
A seguir serão apresentadas mais informações sobre os três processos acima, de forma a fundamentar o encaminhamento da presente SCN.
Do TC Processo 022.609/2020-2
O processo de monitoramento TC Processo 022.609/2020-2 se originou do TC Processo 040.559/2018-1, que tratou de representação formulada por esta Secretaria de Controle Externo da Saúde (SecexSaúde) , em face de indícios de irregularidade praticados pelo Ministério da Saúde (MS) , relacionados à formação e assinatura da Ata de Registro de Preços 108/2018, em 5/11/2018, com a empresa Blau Farmacêutica S.A., visando a aquisição, pelo período de doze meses, do medicamento imunoglobulina humana 5,0g injetável.
No TC Processo 040.559/2018-1, em decisão de 4/12/2018, o Ministro Augusto Nardes, Relator dos autos, determinou ao Ministério da Saúde, cautelarmente, a suspensão dos atos relativos ao certame. Essa decisão foi referenda pelo Acórdão 2875/2018-TCU-Plenário (da relatoria do Ministro Augusto Nardes) .
No despacho acima mencionado, o Relator ainda prolatou as seguintes determinações e recomendações ao Ministério da Saúde para que (peça 16 do TC Processo 040.559/2018-1) :
44.3.1. encaminhe ao Tribunal (SecexSaúde) , no prazo de até 30 dias, as justificativas para a decisão que vier a adotar quanto à aquisição do medicamento imunoglobulina, as quais deverão avaliar (tanto do ponto jurídico como econômico) ao menos as seguintes questões / alternativas (de forma isolada ou em conjunto) em contraste com a aquisição decorrente da licitação em discussão: 
a. real situação dos estoques disponíveis no Ministério da Saúde frente à atual demanda do medicamento, o que deverá balizar o risco do desabastecimento, a urgência da reposição dos estoques e, consequentemente, contribuir para fundamentar as decisões a serem tomadas; 
b. pesquisa de preços de mercado nacional do medicamento (aquisições realizadas pela Administração Pública constantes do Banco de Preços da Saúde (BPS) , ComprasNet, entre outros) ; 
c. pesquisa de preços de mercado internacional do medicamento, observando os valores encontrados na consulta realizada pela SecexSaúde (peça 93, p. 10-22) ; 
d. negociação com as empresas participantes do Pregão 60/2018 com objetivo de adequar os preços ofertados ao valor unitário de R$ 754,49 por medicamento, valor do PMVG definido pela Câmara de Regulação do Mercado de Medicamentos (CMED) para o medicamento fornecido pela empresa Blau Farmacêutica S.A., em razão de impossibilidade legal de pagamento a maior desse referencial (Lei 10.742/2003 e atos da CMED dela decorrentes) ; 
e. aquisição parcial com a licitante vencedora, apenas a quantia necessária para garantir o não desabastecimento do medicamento até que outro procedimento licitatório seja concluído; 
f. aquisição do estoque da Hemobras ou de outros possíveis fornecedores nacionais, por meio de contratação emergencial; 
g. aquisição no mercado internacional, por meio de contratação emergencial; 
h. nova licitação para aquisição dos 25% do medicamento desertos do Pregão Eletrônico SRP 60/2018 (quantitativo de 107.405 unidades do item 2, cota reservada para ME e EPP) ;
44.3.2. apresente ao Tribunal (SecexSaúde) , no prazo de até 60 dias, plano de ação para instituição de uma sistemática de aquisição dos medicamentos mais relevantes (curva ABC) adquiridos pelo Ministério, incluindo os proveniente de Parcerias de Desenvolvimento Produtivo (PDPs) , que: (i) garantam a realização de licitações tempestivas e que situações como as hora em curso não se repitam; (ii) prevejam o adequado acompanhamento da demanda e da oferta desses medicamento no mercado nacional, e dos preços, tanto no mercado nacional como internacional;
44.4. recomendar ao Ministério da Saúde, com fundamento no art. 250, inciso III, do Regimento Interno do TCU (RI/TCU) , que: 
44.4.1. efetue avaliação de impacto regulatório da política de fixação de preços máximos da CMED, informando ao Tribunal, no prazo de até 60 dias, as eventuais providências adotadas ou justificando a não adoção da recomendação; 
44.4.2. efetue avaliação de impacto regulatório da política de regulamentação e de registros e autorizações de medicamentos junto à Agência Nacional de Vigilância Sanitária (Anvisa) , informando ao Tribunal, no prazo de até 60 dias, as eventuais providências adotadas ou justificando a não adoção da recomendação, e determinar à SecexSaúde que monitore as providências adotadas.
Para monitorar as deliberações acima, autuou-se o TC Processo 022.609/2020-2. 
Sobre a situação do estoque do medicamento em comento, nos autos daquele monitoramento, em setembro de 2020, a Secretaria de Ciência, Tecnologia, Inovação e Insumos Estratégicos em Saúde (Sctie) do Ministério da Saúde informou que, durante todo o ano de 2019, a Pasta buscou adquirir e abastecer a rede com o referido medicamento, porém sem integral êxito, dentro dos parâmetros de preços e de outros aspectos normativos envolvidos. Informou ainda que teriam sido viabilizadas quantidades exíguas do medicamento, o que dera causa a uma situação de crise, "com persistente irregularidade na frequência e quantidade de medicamento fornecido (...) a cada trimestre, situação que segue espelhada ainda em 2020, com o agravante da pandemia de Sars-Cov-2" (peça 28, p. 13, do TC Processo 022.609/2020-2) . 
A Sctie acrescentou que a pandemia trouxe ainda impactos de dificuldades logísticas refletidas em redução de disponibilidade de produto ofertado para aquisição; de maior flutuação cambial para cima, com significativo aumento de preços; de potencial risco de aumento de demanda; e ainda, de maior nível de incerteza e hesitação, que fez com que as empresas adotassem posicionamentos ainda mais defensivos, técnica ou administrativamente (peça 28, p. 13, do TC Processo 022.609/2020-2) . 
Aquela unidade finalística do Ministério da Saúde destacou ainda que tanto para atender a demanda, à época, da rede pública, quanto para compor um estoque estratégico do Ministério da Saúde, seria necessário buscar quantidade ainda maior de imunoglobulina. Acrescentou que o "reconhecimento de insuficiência está refletido inclusive nos novos processos aquisitivos que se encontram já em andamento e em toda a concentração de esforços e iniciativas que vem sendo protagonizadas pelo Ministério da Saúde" (peça 28, p. 13-14, do TC Processo 022.609/2020-2) .
Na última instrução do monitoramento, em 10/11/2021, após exame de documentos encaminhados em cumprimento à decisão, concluiu-se pela necessidade de realizar nova diligência ao Ministério da Saúde.
Na presente data, o TC Processo 022.609/2020-2 se encontra aguardando novo exame pós medidas saneadoras (diligências) . 
Do TC Processo 034.823/2021-2
O TC Processo 034.823/2021-2 trata-se de representação formulada por empresa licitante, com pedido de medida cautelar, a respeito de possíveis irregularidades ocorridas no Pregão Eletrônico 24/2021, conduzido pelo Ministério da Saúde, tendo por objeto o registro de preços para eventual aquisição de 575.385 unidades de frasco-ampola de imunoglobulina humana 5g injetável.
Em sua petição, a empresa representante alegou, em síntese, que teria sido inabilitada na licitação em razão de o seu produto não ter atendido às exigências de qualificação técnica para empresas estrangeiras prevista no termo de referência do certame. Em consequência, segundo essa licitante, o órgão público estaria em risco de desembolsar desnecessariamente cerca de R$ 160 milhões, correspondentes à diferença entre o valor unitário por ela ofertado (R$ 759,98) e o preço praticado pelas vencedoras do certame (R$ 1.035,60) , multiplicado pelo quantitativo registrado em ata (575.385 unidades) .
Em instrução inicial dos autos (peça 22 do TC Processo 034.823/2021-2) , esta Unidade Técnica propôs conhecer da representação, realizar oitiva prévia do Ministério da Saúde e das empresas interessadas, assim como a realização de diligências à Organização Mundial de Saúde (OMS) e à Agência Nacional de Vigilância Sanitária (Anvisa) . 
O Ministro Relator dos autos, Bruno Dantas, em sede de despacho, em 1º/9/2021, acolheu as propostas formuladas por esta Secretaria de Controle Externo, contudo, em razão do perigo da demora, limitou em 48 horas o prazo para o atendimento das oitivas (peças 22 a 25 do TC Processo 034.823/2021-2) .
As respostas das oitivas e das diligências acima foram examinadas em instrução de 1º/10/2021 (peças 89 e 90 da mencionada representação) , na qual, acerca da situação do abastecimento do medicamento à rede pública no país à época, foram apontados os seguintes relatos do Ministério da Saúde:
 a situação de abastecimento se encontrava precária, irregular e de grande escassez;  
 desde 2019, o cenário era de grande insegurança, com entregas parciais e em alguns trimestres com desabastecimento absoluto, tendo em vista a situação do mercado e recusa das empresas com registro no país em vender os medicamentos nos termos e preços regulamentados pela Anvisa;
 com o surgimento da pandemia causada pela Covid-19, a situação se agravou. Além da falta de medicamento, as constantes notícias da escassez de plasma sanguíneo demonstravam que esse mercado, em geral, havia sido ainda mais fragilizado, pois a pandemia teria afetado a doação de sangue;
 em alguns casos, especialmente em 2020, o órgão teria enviado diversos quantitativos extemporâneos às programações em que foram aprovados, objetivado ajudar os estados a se organizarem frente a escassez; 
 de 2019 até o terceiro trimestre de 2021, a escassez deste medicamento impossibilitou o envio de 541.779 frascos aos estados. Em que pese todas as estratégias adotadas, a Pasta não havia conseguido adquirir a imunoglobulina para abastecimento integral da rede, ao tempo da sua necessidade. Esses mais de 500 mil frascos se referiam a quantitativos aprovados, a casos de pacientes analisados, mas que não puderam ser atendidos; e
 no trimestre vigente à época, algumas secretarias estaduais de saúde foram atendidas de forma parcial. E, no almoxarifado do Ministério da Saúde existiam, em 2/9/2021, 66 frascos do medicamento.
Com base nas informações acima e nos demais elementos aos autos, naquela instrução, propôs-se o indeferimento da cautelar pleiteada, considerando existir o perigo da demora inverso, consubstanciado no risco de desabastecimento em relação ao medicamento objeto do registro de preços, assim como não restar configurada a plausibilidade jurídica. 
Todavia, dissentindo da proposta acima, o Ministro Relator, em despacho de 4/10/2021, deferiu o pedido cautelar e determinou ao Ministério da Saúde a suspensão imediata de todas as aquisições de imunoglobulina humana 5g injetável relacionadas ao Pregão 24/2021, e registradas nas Atas de Registro de Preços 77/2021, firmada com a empresa SK Plasma (representada pela Máxima Distribuidora de Medicamentos Ltda.) , e 78/2021, celebrada com a empresa Nanjing Pharmacare (representada pela Panamerican Medical Supply Suprimentos Médicos Ltda.) . Essa decisão foi referendada pelo Acórdão 2438/2021-TCU-Plenário (peças 92 e 100 do TC Processo 034.823/2021-2) .
Em face de agravo interposto pelo Ministério da Saúde, o Ministro Relator dos autos decidiu por realizar oitiva da Anvisa para que se pronunciasse sobre as seguintes questões suscitadas por aquele órgão ministerial (peça 170 do TC Processo 034.823/2021-2) :
 adequada interpretação da flexibilização realizada pela Anvisa na Resolução - RDC 563/2021, no que tange aos requisitos para importação de imunoglobulina humana; e
 os efeitos e o alcance da flexibilização sobre a aquisição pretendida na contratação em exame nos autos e se o representante teria qualificação técnica de ser contratado sob as novas condições, mantida a responsabilidade da Anvisa quanto ao atendimento aos requisitos de segurança e qualidade do produto oferecido.
Ao decidir sobre pedido de dilação de prazo formulado pela Anvisa para se manifestar acerca das questões acima, em despacho de 23/11/2021, o Ministro Bruno Dantas destacou que (peça 175 do TC Processo 034.823/2021-2) :
5. Considero não ser papel deste Tribunal arbitrar conflitos entre os órgãos do Poder Executivo. Dos elementos que colho destes autos e da reunião em meu gabinete com a presença do Ministro da Saúde, percebo que a Anvisa flexibilizou regra específica que influi na decisão destes autos e o Ministério da Saúde mostra-se relutante em aplicar por considerar a decisão pouco refletida. Daí a necessidade de ouvir a agência. (grifos inseridos) 
6. É importante registrar, a propósito, que eventual alegação de desabastecimento não pode ser atribuída a esta Corte, como vem sendo, se o que tem faltado é diálogo entre as instituições envolvidas. Considero essencial ressaltar ainda que o Direito Administrativo, a legislação e os diversos contratos à disposição do gestor albergam soluções variadas para que a paralisação da contratação em tela não se reflita em solução de continuidade para o abastecimento do produto, deveras essencial para a população. (grifos inseridos) 
Recebida a manifestação da Anvisa, o Ministro Relator encaminhou a respectiva documentação ao Ministério da Saúde para apresentar suas considerações cabíveis e complementar as razões apresentadas em sede de agravo, em especial quanto à correta interpretação da flexibilização promovida na Resolução - RDC 563/2021. Na ocasião, ressaltou-se que a discussão daqueles autos não desobrigava aquele órgão ministerial do seu papel de adotar medidas de gestão necessárias a prevenir ou atenuar o desabastecimento do produto a ser contratado (peça 186 do TC Processo 034.823/2021-2) .
Ao tomar conhecimento de que, em 9/12/2021, o Supremo Tribunal Federal (STF) havia concedido liminar suspendendo os efeitos da cautelar adotada por este Tribunal de Contas, autorizando o Ministério da Saúde a contratar os insumos em questão pelo prazo de sessenta dias, o Ministro Relator, em 21/3/2022, determinou que diligenciasse o Ministério da Saúde para que fornecesse informações atuais sobre a aquisição desse medicamento, quantidades, estoques e valores envolvidos e para que se manifestasse quanto à subsistência ou não do interesse no pedido anteriormente formulado no agravo interposto (peça 197do TC Processo 034.823/2021-2) .
Em reposta, em maio de 2022, o Ministério negou a perda de objeto do agravo interposto e ainda apresentou as seguintes informações (peça 203 do TC Processo 034.823/2021-2) :
 a demanda para a aquisição dos medicamentos continua intensa;
 a decisão do STF, que propiciou a compra por sessenta dias, teria contribuído para evitar o colapso, mas não afastara completamente o problema da escassez dos medicamentos;
 diante da medida cautelar concedida por este Tribunal, o órgão teria adotado diversas providências com vistas a evitar a falta dos medicamentos, entre as quais: tentativas de contratação emergencial e de requisição administrativas, ambas sem êxito;
 estavam em curso dois novos processos de contratação;
 acerca dos estoques existentes, em 1º/4/2022, havia 348 frascos do medicamento no órgão, sendo que a demanda prevista para o segundo trimestre de 2022 seria de 147.793 frascos, dos quais 72.731 já teriam sido enviados para as secretarias de estado de saúde, o que atenderia a necessidade do SUS por 44 dias;
 teria sido providenciada a compra de 30.624 unidades com a Empresa Brasileira de Hemoderivados e Biotecnologia (Hemobrás) , quantidade, entretanto, ainda não importada, segundo a estatal fornecedora; e
 novas entregas somente seriam possíveis a partir do recebimento dos quantitativos oriundos dos Contratos 236/2021 e 244/2022, sobre os quais pairava grande incerteza; e da aludida aquisição da Hemobrás, com data de efetiva entrega duvidosa.
Naquela oportunidade, a Pasta reiterou o estado de urgência e o risco de colapso no fornecimento da imunoglobulina à rede público do SUS nos próximos meses.
Em sede de despacho, em 9/5/2022, o Ministro Bruno Dantas, Relator dos autos, atribuiu efeitos suspensivos ao mencionado agravo, pelo prazo de noventa dias, período no qual estariam suspensos o efeito da medida cautelar referendada pelo Acórdão 2438/2021-TCU-Plenário.
O TC Processo 034.823/2021-2 se encontra, até a presente data, aguardando exame de mérito. 
Do TC Processo 010.632/2022-0
O processo de monitoramento TC Processo 010.632/2022-0 se originou do TC Processo 038.439/2019-0, que tratou de representação, com pedido de adoção de medida cautelar, formulada pela empresa Nanjing Pharmacare Co. Ltd., representada pela Ultramed Distribuidora de Medicamentos Ltda., a respeito de possíveis irregularidades relacionadas à aquisição, por esse órgão ministerial, junto à empresa Blau Farmacêutica S.A, do hemoderivado imunoglobulina humana 5g injetável por valor superior ao Preço Máximo de Venda ao Governo (PMVG) da Câmara de Regulação do Mercado de Medicamentos (CMED/Anvisa) .
O TC Processo 038.439/2019-0 foi apreciado pelo Acórdão 435/2020-TCU-Plenário (da relatoria do Ministro Augusto Nardes) , no qual se decidiu por:
	9.1. conhecer da presente representação, satisfeitos os requisitos de admissibilidade previstos nos arts. 235 e 237, inciso VII, do Regimento Interno do TCU, c/c art. 113, § 1º, da Lei 8.666/1993 e art. 103, § 1º da Resolução-TCU 259/2014, e, no mérito, considerá-la parcialmente procedente;
	9.2. indeferir o requerimento de medida cautelar formulado pela empresa Nanjing Pharmacare Co. Ltd., representada pela Ultramed Distribuidora de Medicamentos Ltda., tendo em vista a inexistência dos pressupostos necessários para adoção da referida medida;
	9.3. determinar à Agência Nacional de Vigilância Sanitária (ANVISA) que, nos termos do art. 250, inciso II, do Regimento Interno do TCU e no prazo de 15 (quinze) dias, adote as medidas necessárias com vistas a revisar ou, conforme o caso, anular, a decisão contida no Voto 74/2019/SEI/DIRE4/ANVISA, datado de 24/9/2019, com fulcro nas razões a seguir elencadas, avaliando devidamente os reflexos e riscos das questões epidemiológicas do coronavírus relacionados com a aquisição do medicamento imunoglobulina humana 5g injetável e realizando, caso entenda necessário, as devidas inspeções in loco, antes de decidir acerca da concessão ou não da liberação da importação, em caráter excepcional, do referido medicamento da empresa chinesa Nanjing Pharmacare Co. Ltd.:
	9.3.1. a premissa de que há disponibilidade de abastecimento da imunoglobulina humana 5g injetável no mercado brasileiro pelos laboratórios detentores de registro nessa agência regulatória não condiz com a realidade fática, pois restou comprovado nos autos que as empresas nacionais com registro na Agência Nacional de Vigilância Sanitária não possuem capacidade para atender a demanda do Ministério da Saúde, conforme evidenciado pelo fato de que no Pregão Eletrônico 65/2019-MS, cujo objeto é a aquisição de 499.000 frascos do referido medicamento, apenas uma dessas empresas ofertou o quantitativo de 99.800 frascos do medicamento, que corresponde a 20% da quantidade licitada, por preço que respeitou o Preço Máximo de Venda ao Governo (PMVG) da Câmara de Regulação do Mercado de Medicamentos - CMED/ANVISA, e, ainda, que nenhuma dessas empresas que participaram desse certame ofertou preço igual ou inferior ao do orçamento estimado por esse Ministério, em cumprimento aos preceitos legais que disciplinam as contratações públicas; 
	9.3.2. a premissa referente ao desconforto do signatário desse voto quanto à garantia da segurança, qualidade e eficácia na aquisição desse medicamento da empresa Nanjing Pharmacare Co. Ltd. não foi devidamente fundamentada, pois se apoiou, principalmente, no histórico de não conformidades identificadas durante inspeções anteriormente realizadas pela Agência Nacional de Vigilância Sanitária em outras fábricas chinesas no período de 2015 a 2017;
	9.3.3. a própria Agência Nacional de Vigilância Sanitária confirmou no Despacho 30/2019/SEI/AINTE/GADIP/ANVISA que a China é membro do International Council for Harmonisation of Technical Requirements for Pharmaceuticals for Human Use (ICH) e que os produtos sujeitos à vigilância sanitária sem registro nessa agência regulatória, importados desse país em caráter de excepcionalidade, deveriam apenas comprovar o seu registro na Nacional Medical Products Administration (NMPA) e que a Administração de Drogas e Alimentos das Províncias de Jiangxi e Guangdong está diretamente vinculada à NMPA, que são as instâncias provinciais do órgão nacional;
	9.3.4. não foi apresentado o embasamento legal/normativo na decisão de não se aceitar os Certificados Good Manufacturing Practice (GMP) emitidos pelas províncias de Jiangxi e Guangdong, embora elas estejam diretamente vinculadas à NMPA; além do que a própria Embaixada do Brasil em Pequim, no e-mail enviado à Agência Nacional de Vigilância Sanitária no dia 2/7/2019, afirmou que a NMPA de Jiangxi é órgão provincial vinculado à NMPA nacional e que a fabricante Jiangxi Boya Bio-Pharmaceutical Co. Ltd., que fornece a imunoglobulina humana 5g injetável para a Nanjing Pharmacare Co. Ltd. já obteve o "re-registro" junto à NMPA provincial, o que só foi possível após o transcurso de cinco anos da obtenção do NMPA nacional;
	9.3.5. a Agência Nacional de Vigilância Sanitária não se pronunciou acerca dos resultados favoráveis das análises realizadas pelo Instituto Nacional Controle Qualidade em Saúde (INCQS) nas amostras do fabricante Jiangxi Boya Bio-Pharmaceutical Co. Ltd., fornecedora da Nanjing Pharmacare Co. Ltd., e cujos Laudos de Análise 4871.1P.0/2019, 4872.1P.0/2019 e 4873.1P.0/2019 concluíram que o produto imunoglobulina humana 5g injetável, referentes aos lotes 20190408, 20190409 e 20190410, cumpre com as especificações da Farmacopeia Brasileira, 6ª edição, e a Farmacopeia Europeia 8.0;
9.3.6. a Agência Nacional de Vigilância Sanitária não se pronunciou acerca da possibilidade de autorização de importação mediante, pelo menos, a comprovação de registro válido no país de origem ou onde é comercializado, quando configurada a situações de emergência de saúde pública de importância nacional, conforme reza o §2º do art. 4º da Resolução-RDC 203/2017, pois se entende que essa "situação de emergência" foi devidamente comprovada nos autos, inclusive com as tentativas de contratação emergencial por dispensa de licitação (Termos de Referência 30072 e 30232) ; e a "importância nacional" pode ser comprovada quando se analisa, por exemplo, o Despacho CGCEAF/DAF/SCTIE/MS à peça 24, p. 82, onde o Departamento de Assistência Farmacêutica e Insumos Estratégicos do Ministério da Saúde menciona a "situação crítica de abastecimento" em praticamente todos os estados da federação a partir do 3º trimestre do 2019 ("a maioria das SES [Secretárias de Estado da Saúde] possuíam cobertura inferior ou igual a trinta dias, e algumas, como do Espírito Santo e de Santa Catarina, já se encontravam desabastecidas") ;
9.4. recomendar ao Ministério da Saúde que, nos termos do art. 250, inciso III, do Regimento Interno do TCU:
	9.4.1. avalie devidamente os reflexos e riscos das questões epidemiológicas do coronavírus relacionados com a aquisição do medicamento imunoglobulina humana 5g injetável antes de decidir sobre sua aquisição no mercado, em especial, sua aquisição das empresas chinesas SK Plasma Co. Ltd. e Nanjing Pharmacare Co. Ltd., vencedoras do Pregão Eletrônico 65/2019;
9.4.2. adote as providências necessárias junto à Agência Nacional de Vigilância Sanitária a fim de obter as licenças de importação do medicamento imunoglobulina humana 5g injetável das empresas estrangeiras SK Plasma Co. Ltd. e Nanjing Pharmacare Co. Ltd., vencedoras do Pregão Eletrônico 65/2019, evitando, na medida do possível, a aquisição de medicamento com preço superior ao Preço Máximo de Venda ao Governo (PMVG) da Câmara de Regulação do Mercado de Medicamentos (CMED) , tal qual ocorreu por ocasião da celebração do 3º termo aditivo ao Contrato 238/2018, firmado entre esse Ministério e a Blau Farmacêutica S.A;
	9.5. determinar que a SecexSaúde monitore o cumprimento da determinação descrita no subitem 9.3 e da recomendação inserta no subitem 9.4 deste acórdão, nos termos dos arts. 3º e 4º da Portaria-Segecex 27/2009;
 (...) 
A Anvisa interpôs pedido de reexame em face do Acórdão 435/2020-TCU-Plenário. Por meio do Acórdão 413/2021-TCU-Plenário, decidiu-se por conhecer desse recurso e dar-lhe provimento parcial para tornar insubsistente o item 9.3 do acórdão recorrido, mantendo os demais itens da deliberação inalterados.
Diante disso, coube a esta SecexSaúde monitorar apenas a recomendação encaminhada ao Ministério da Saúde pelo item 9.4, subitens 9.4.1 e 9.4.2, do Acórdão 435/2020-TCU-Plenário. 
Para monitorar a recomendação acima, autuou-se o TC Processo 010.632/2022-0, o qual se encontra aguardando instrução inicial na presente data. 
Análise
As informações prestadas pelo Ministério da Saúde nos autos do TC Processo 022.609/2020-2 e do TC Processo 034.823/2021-2, expostas nos subtópicos anteriores, revelam que, conforme apontado pela Senadora da República Mara Gabrilli, há impasses para dispensação de imunoglobulina na rede pública de saúde no país. 
No entanto, consoante bem ressaltado pelo Ministro Bruno Dantas nos autos do TC Processo 034.823/2021-2, eventual desabastecimento desse imunobiológico no país não pode ser atribuído ao TCU.
A atuação deste Tribunal, nos três processos relacionados nesta instrução, ao contrário do que estaria sendo noticiado, na verdade, demonstra preocupação do TCU acerca do assunto. Por isso, no TC Processo 022.609/2020-2 e no TC Processo 034.823/2021-2 esta Corte de Contas tem exigido do Ministério da Saúde a adoção de medidas para evitar possíveis desabastecimentos e prejuízos aos pacientes do SUS que necessitam desse medicamento.
Feitas essas considerações, quanto ao encaminhamento a ser dado aos presentes autos, deve-se considerar que o objeto desta SCN tem conexão com o TC Processo 022.609/2020-2, o TC Processo 034.823/2021-2 e o TC Processo 010.632/2022-0.
De acordo com o art. 14, inciso III, da Resolução - TCU 215/2008, quando verificada essa conexão, cabe à Unidade Técnica responsável pelo exame dos atos propor a extensão dos atributos definidos no art. 5º dessa resolução aos processos conexos, in verbis:
Art. 5º O processo de solicitação do Congresso Nacional:
I - tem natureza urgente e tramitação preferencial;
II - é apreciado privativamente pelo Plenário do TCU;
III - é apreciado exclusivamente de forma unitária.
 (...) 
Art. 14. Ao submeter o processo de solicitação do Congresso Nacional ao Plenário, o relator, caso proponha o conhecimento e atendimento do pedido, deve, conforme o caso:
 (...) 
III - propor a extensão dos atributos definidos no art. 5º desta Resolução aos processos em tramitação em que seja reconhecida conexão parcial ou integral dos respectivos objetos com o da solicitação do Congresso Nacional e aos processos autuados em decorrência do atendimento daquela solicitação;
 (...) 
No presente caso, os atributos próprios de SCN poderiam ser estendidos aos três processos mencionados. No entanto, entende-se que o mais adequado é estendê-los apenas ao TC Processo 022.609/2020-2 e ao TC Processo 034.823/2021-2. Nesse sentido, a conclusão do monitoramento realizado no âmbito do TC Processo 010.632/2022-0 não se mostra estritamente necessária para que se possa atender à presente solicitação, uma vez que as informações relevantes constam do processo originador, que já possui apreciação de mérito.
Assim, nesta fase processual, com fulcro no art. 14, inciso III, da Resolução - TCU 215/2008, propõe-se estender os atributos que estão fixados no art. 5º desse normativo ao TC Processo 022.609/2020-2 e ao TC Processo 034.823/2021-2, haja vista a conexão desses processos com este e vez que os resultados daqueles autos serão capazes de atender integralmente a presente SCN.
CONCLUSÃO.
Do exame realizado nesta instrução, concluiu-se que a presente Solicitação do Congresso Nacional (SCN) preenche os requisitos de admissibilidade previstos no art. 38, inciso I, da Lei 8.443/1992, no art. 232, inciso III, do Regimento Interno do TCU e no art. 4º, inciso I, alínea "b", da Resolução - TCU 215/2008, portanto, deve ser conhecida por este Tribunal.
Quanto ao pedido de fiscalização objeto desta SCN, verificou-se que questões relacionadas ao impasse para a dispensação de imunoglobulinas no âmbito do Sistema Único de Saúde (SUS) já estão sendo examinadas por este Tribunal no bojo do TC Processo 034.823/2021-2, do TC Processo 022.609/2020-2 e do TC Processo 010.632/2022-0. 
Nos termos do art. 14, inciso III, da Resolução - TCU 215/2008, quando verificada essa situação, cabe à Unidade Técnica responsável pelo exame dos atos propor a extensão dos atributos definidos no art. 5º dessa resolução aos processos conexos.
No presente caso, concluiu-se ser mais adequado estender apenas ao TC Processo 022.609/2020-2 e TC Processo 034.823/2021-2 os atributos previstos no art. 5º da Resolução - TCU 215/2008, considerando a fase em que eles se encontram e haja vista que os resultados desses autos serão capazes de atender integralmente a presente SCN.
Assim, a proposta é de estender os atributos para tratamento de SCN definidos no art. 5º da Resolução - TCU 215/2008 ao TC Processo 022.609/2020-2 e ao TC Processo 034.823/2021-2, uma vez reconhecida a conexão integral do objeto desses processos com o da presente Solicitação.
Adicionalmente, em consonância com o disposto no art. 14, inciso I, da Resolução -  CU 215/2008, propõe-se sobrestar os presentes autos até a apreciação de mérito do TC Processo 022.609/2020-2 e do TC Processo 034.823/2021-2, sem prejuízo de fixar o prazo de 180 dias para o atendimento da presente SCN, contados da data de sua autuação, em 17/5/2022.
PROPOSTA DE ENCAMINHAMENTO 
Diante do exposto, submete-se à consideração superior a presente Solicitação do Congresso Nacional (SCN) , formulada por meio do Ofício 5/2022-CTFC, de 17/5/2022, pelo Exmo. Senador da República José Antônio Machado REGUFFE, Presidente da Comissão de Transparência, Governança, Fiscalização e Controle e Defesa do Consumidor do Senado Federal, com base na Proposta de Fiscalização e Controle 6/2021, de autoria da Exma. Senadora da República Mara Gabrilli, com as seguintes propostas:
1.1. conhecer da presente Solicitação do Congresso Nacional (SCN) , por preencher os requisitos de admissibilidade previstos no art. 38, inciso I, da Lei 8.443/1992, no art. 232, inciso III, do Regimento Interno do TCU (RI/TCU) e no art. 4º, inciso I, alínea "b", da Resolução - TCU 215/2008; 
1.2. informar ao Presidente da Comissão de Transparência, Governança, Fiscalização e Controle e Defesa do Consumidor do Senado Federal, em relação ao objeto da Proposta de Fiscalização e Controle 6/2021, encaminhada a este Tribunal por intermédio do Ofício 5/2022-CTFC, de 17/5/2022: 
 o objeto do aludido requerimento será atendido no TC Processo 022.609/2020-2 e no TC Processo 034.823/2021-2, que também tratam de questões relacionadas ao impasse para a dispensação de imunoglobulinas no âmbito do Sistema Único de Saúde (SUS) ; 
 os processos acima se encontram pendentes de exame de mérito e, tão logo sejam apreciados pelo TCU, as respectivas deliberações serão encaminhadas a essa Comissão; e
 nos termos do art. 14, inciso I, da Resolução - TCU 215/2008, fica estabelecido o prazo máximo de 180 dias para o atendimento da presente solicitação, contados da data de autuação deste processo, em 15/5/2022.
1.3. estender os atributos para tratamento de SCN definidos no art. 5º, da Resolução - TCU 215/2008 ao TC Processo 022.609/2020-2 e ao TC Processo 034.823/2021-2, uma vez reconhecida a conexão integral do objeto daqueles processos com o da presente Solicitação, com fulcro no art. 14, inciso III, dessa resolução;
1.4. considerar parcialmente atendida esta Solicitação do Congresso Nacional (SCN) , nos termos do art. 17, § 2º, inc. II, e art. 18, da Resolução - TCU 215/2008; 
1.5. sobrestar a apreciação do presente processo até decisão de mérito do TC Processo 022.609/2020-2 e do TC Processo 034.823/2021-2, cujos resultados são necessários ao integral cumprimento desta Solicitação, com fundamento no art. 47 da Resolução - TCU 259/2014 c/c o art. 6º, inciso I, da Resolução - TCU 215/2008; 
1.6. juntar cópia da decisão que vier a ser proferida (relatório, voto e acórdão) ao TC Processo 022.609/2020-2 e ao TC Processo 034.823/2021-2; 
1.7. notificar a autoridade solicitante da decisão que vier a ser proferida, na forma prevista no art. 19 da Resolução - TCU 215/2008; e
1.8. fazer constar, na ata da sessão em que estes autos forem apreciados, comunicação ao Relator do TC Processo 022.609/2020-2, Ministro Augusto Nardes, e do TC Processo 034.823/2021-2, Ministro Bruno Dantas, que se decidiu por estender os atributos para Solicitações do Congresso Nacional (SCN) previstos no art. 5º da Resolução - TCU 215/2008 a esses processos, de forma a atender a presente SCN, nos termos do art. 8º da Resolução - TCU 315/2020 e do art. 13 da Resolução - TCU 215/2008.
É o relatório.

não há

Não atuou.

SOLICITAÇÃO DO CONGRESSO NACIONAL. COMISSÃO DE TRANSPARÊNCIA, GOVERNANÇA, FISCALIZAÇÃO E CONTROLE E DEFESA DO CONSUMIDOR DO SENADO FEDERAL (CTFC). SOLICITAÇÃO DE AUDITORIA. CONHECIMENTO. EXISTÊNCIA DE PROCESSOS NO TCU QUE TRATAM DO TEMA EM QUESTÃO. NECESSIDADE DE SE AGUARDAR A DECISÃO DE MÉRITO DOS PROCESSOS.

SOLICITAÇÃO DO CONGRESSO NACIONAL (SCN)

Secretaria de Controle Externo da Saúde (SecexSaúde).

Em exame solicitação da Comissão de Transparência, Governança, Fiscalização e Controle e Defesa do Consumidor do Senado Federal (CTFC) , de autoria da Senadora Mara Gabrilli, para que este Tribunal avalie os impasses para a dispensação de imunoglobulinas no âmbito do Sistema Único de Saúde (SUS) .
Preenchidos os requisitos de admissibilidade para a espécie, a presente solicitação deve ser conhecida.
A respeito do tema, tramitam neste Tribunal os processos TC Processo 034.823/2021-2 (representação de licitante) , TC Processo 022.609/2020-2 (monitoramento do Acórdão 2875/2018-TCU-Plenário) e TC Processo 010.632/2022-0 (monitoramento do Acórdão 435/2020-TCU-Plenário, alterado pelo Acórdão 413/2021-TCU-Plenário) .  
Desta forma, a unidade técnica consignou que a conexão dos TC Processo 022.609/2020-2 e TC Processo 034.823/2021-2 à presente solicitação justifica a extensão dos atributos definidos no art. 5º da Resolução 215/2008 a eles, cujos desfechos serão capazes de atender integralmente à solicitante. No tocante ao TC Processo 010.632/2022-0, considerou não se mostrar estritamente necessária tal extensão, uma vez que as informações relevantes constam do processo originador (TC Processo 038.439/2019-0) , que já possui apreciação de mérito.
Adicionalmente, propôs, em consonância com o disposto no art. 14, inciso I, da Resolução TCU 215/2008, sobrestar os presentes autos até a apreciação de mérito do TC Processo 022.609/2020-2 e do TC Processo 034.823/2021-2, sem prejuízo de fixar o prazo de 180 dias para o atendimento da presente SCN, contados da data de sua autuação, em 17/5/2022.
Acolho o encaminhamento sugerido, por suficiente ao atendimento parcial da presente solicitação, acrescentando a remessa de cópia do Acórdão 435/2020-TCU-Plenário, alterado pelo Acórdão 413/2021-TCU-Plenário à solicitante.
 
	Ante o exposto, voto para que o Tribunal de Contas da União aprove o acórdão que submeto a este Colegiado.
TCU, Sala das Sessões, em 20 de julho de 2022.
Ministro VITAL DO RÊGO 
Relator